【裁判字號】    98,上易,252
【裁判日期】    990406
【裁判案由】    清償借款
【裁判全文】
臺灣高等法院臺南分院民事判決  98年度上易字第252號
上  訴  人  甲○○
訴訟代理人  吳宏輝  律師
複  代理人  劉興文  律師
被  上訴人  乙○○
訴訟代理人  林永山  律師
複  代理人  楊瓊雅  律師
上列當事人間請求清償借款事件，上訴人對於中華民國98年10月
29日臺灣嘉義地方法院第一審判決（98年度訴字第0348號），提
起上訴，本院於99年3月23日言詞辯論終結，判決如下：
    主  文
上訴駁回。
第二審訴訟費用由上訴人負擔。
    事實及理由
壹、本件被上訴人等於原審起訴主張：兩造原為男女朋友關係，
    而自民國（下同）97年4月2日起至98年01月21日止，上訴人
    以做生意需用資金為由，陸續向被上訴人借款合計新臺幣（
    下同）815,000元，並由被上訴人分19次（原判決誤載為17
    次，應予更正）以轉帳或匯款方式，先行將款項匯入上訴人
    先後在臺灣銀行股份有限公司太保分行（帳號：0000000000
    00號，下稱臺銀太保分行）或兆豐商業銀行股份有限公司高
    加分行（帳號：000000000000號，下稱兆豐銀高加分行）所
    申設之帳戶內；嗣上訴人又以有資金需求為由，要求其向其
    胞妹蘇惠琪借款，被上訴人乃於98年2月8日在彰化縣秀水鄉
    住處向蘇惠琪借款10萬元後，當場將借款10萬元轉借並交付
    與上訴人收訖，至此上訴人總計向被上訴人借款915,000 元
    。後經被上訴人數次向其催討，上訴人除於98年01月11日先
    行償還現金12,000元及交付面額為18,000元之支票予被上訴
    人外，至今尚積欠被上訴人885,000 元借款仍未清償，且期
    間經催討均置之不理。本件因兩造當時是男女朋友關係，所
    以僅有口頭約定借款，並未請上訴人書立借據，惟兩造間確
    實有成立借貸關係。為此，爰本於消費借貸所衍生之貸款返
    還請求權之法律關係，求為判命：上訴人應給付被上訴人88
    5,000 元，及自支付命令送達之翌日起至清償日止，按年息
    百分之五計算利息之判決等語（原審為被上訴人勝訴之判決
    ，命上訴人如數給付，嗣上訴人聲明不服提起上訴，求為廢
    棄原判決，並駁回被上訴人在第一審之訴。被上訴人則聲明
    ，求為判決駁回上訴）。
貳、上訴人於本院審理時之陳述除與原審判決記載相同者予以引
    用外，並補以下列等語，資為抗辯：
一、按當事人主張有金錢借貸關係存在，須就其發生所須具備之
    特別要件即金錢之交付及借貸意思表示互相一致，負舉證之
    責任；若僅證明有金錢之交付，惟未證明借貸意思表示互相
    一致者，尚不能認為有金錢借貸關係存在。
二、原審認被上訴人所匯給上訴人之款項係為「創業基金」，惟
    自97年4月2日起至98年01月21日止，被上訴人先後以轉帳或
    匯款方式，將總計815,000 元之款項匯入上訴人名下之臺銀
    太保分行、兆豐銀高加分行帳戶內，竟共計達17次（實際應
    為19次），金額亦非固定，且分別匯入不同帳戶，顯與一般
    常態創業之作法有異。是被上訴人指稱：係為創業、作生意
    有向其借款等語，是否屬實，即有可疑。
三、再者，兩造係男女朋友，更有同居之事實，且視諸上訴人所
    交付予被上訴人保管之臺銀太保分行帳戶存摺內頁所示，每
    當被上訴人匯入款項後，均數天即提領完畢，顯見上訴人有
    關財務金錢往來，亦常由被上訴人代其處理並提領，或繳納
    其信用卡借款，情理上實屬正常，故自難徒憑上情即遽謂本
    件款項係上訴人向其借用。
四、綜上，本件縱有被上訴人匯款其中815,000 元至上訴人帳戶
    內之事實，然被上訴人尚無法證明兩造間就其所指之該款項
    已有借貸之意思表示互相一致；故其請求上訴人返還借款，
    顯無理由。
參、兩造不爭執之事實：
一、被上訴人自97年4月2日起至98年01月21日止，先後共分19次
    以轉帳或匯款方式，將總計金額為815,000 元之款項，先後
    匯入上訴人在臺銀太保分行或兆豐銀高加分行所申設之帳戶
    內。
二、被上訴人轉帳或匯款之金額（不包括手續費），其中臺銀太
    保分行轉帳部分為639,000 元，匯款部分15萬元，而兆豐銀
    高加分行轉帳部分共計為26,000元（見原審卷(一)第1至4頁）
    。
三、上訴人曾透過被上訴人欲向訴外人蘇惠琪（即被上訴人妹妹
    ）借款10萬元。
肆、兩造爭執之事項：
一、被上訴人先後分19次轉帳或匯款至上訴人前揭帳戶之款項（
    815,000 元），是否為上訴人向被上訴人所借之借款？或係
    兩造間日常生活花費之分擔？
二、上訴人透過被上訴人欲向訴外人蘇惠琪借款10萬元，被上訴
    人有無將該筆款項交付上訴人？又該筆款項是否屬於上訴人
    向被上訴人之借款？或係兩造間日常生活花費之分擔？
伍、本院之判斷：
一、被上訴人先後分19次轉帳或匯款至上訴人前揭帳戶之款項（
    815,000 元），是否為上訴人向被上訴人所借之借款？或係
    兩造間日常生活花費之分擔？
  (一)按當事人互相表示意思一致者，無論其為明示或默示，契約
    即為成立。又消費借貸者，謂當事人一方移轉金錢或其他代
    替物之所有權於他方，而約定他方以種類、品質、數量相同
    之物返還之契約；民法第153條第1項及第474條第1項分別定
    有明文。次按當事人間契約之成立，依法係以兩造意思合致
    為要件，至於列名中人是否到場或簽押，均與契約成立之要
    件無關；故當事人締結之契約一經合法成立，雙方均應受其
    拘束（最高法院18年上字第157號及18年上字第484號判例參
    照）。又消費借貸契約之訂立，法律上並無應以書面為之之
    規定，民法第3條第1項所謂依法律之規定有使用文字之必要
    者，即不包含消費借貸契約之訂立在內（最高法院27年上字
    第3240號判例參照）。另消費借貸因金錢或其他代替物之交
    付而生效力，固為修正（88年4月21日）前民法第475條所明
    定（修正後已刪除該條規定），但所謂「交付」，原不以現
    實交付為限，倘貸與人已依轉帳方式，將貸款撥入借用人或
    其同意者之銀行帳戶內以代交付者，自仍發生與現實交付同
    等之效力（最高法院90年度台上字第2037號判決參照）。再
    按當事人主張有利於己之事實者，就其事實有舉證之責任；
    民事訴訟法第277 條前段亦定有明文；因之主張法律關係存
    在之當事人，應就該法律關係發生所須具備之要件負舉證責
    任，至於他造主張權利變化、消滅之法律要件等有利於己之
    事實，則應由他造舉證證明，此為舉證責任分配之原則。再
    者，又原告（即被上訴人）對於自己主張之事實（即起訴事
    實）已盡證明之責後，被告（即上訴人）對其主張，如抗辯
    其不實，惟並無確實證明方法或僅以空言爭執者，當然認定
    其抗辯事實之非真正，而應為被告不利益之裁判（最高法院
    18年上字第1679及2855號判例參照）。
  (二)查本件被上訴人主張兩造間原為男女朋友之關係，自97年04
    月2日起至98年1月21日止，上訴人以做生意需用資金為由，
    陸續向被上訴人借款，並由被上訴人先後共分19次以轉帳或
    匯款方式，將總計金額為815,000 元之款項，先後匯入上訴
    人在臺銀太保分行或兆豐銀高加分行所申設之前揭帳戶內之
    事實，已據被上訴人於原審及本院審理時陳述在卷，並有其
    所提出之郵政跨行匯款申請書一紙及秀水郵局客戶歷史交易
    清單3張（以上均為影本）附卷可參（見原審卷(一)第1-4頁）
    ；再徵諸上訴人於其所不爭執之雙方通話譯文及錄音光碟中
    ，對於被上訴人確有於前揭期間分19次以轉帳或匯款方式，
    將總計金額為815,000 元之款項，先後匯入在臺銀太保分行
    或兆豐銀高加分行所申設之帳戶等情，並不爭執，並表示就
    借貸之金額會予處理等語以觀（見原審卷(一)第55頁），顯見
    被上訴人主張上訴人確有向其借款等語，尚非虛妄，應堪採
    信。
  (三)上訴人雖辯稱：兩造間並無借貸關係存在，被上訴人匯款係
    供雙方日常生活花費，並非借款等語。惟此則為被上訴人所
    堅決否認，且按經本院調閱被上訴人所提出之上揭匯款申請
    書及客戶歷史交易清單所載，被上訴人於短短九個多月之期
    間（即自97年4月2日起至98年1月21日止），即匯入高達815
    ,000元之款項至上訴人在前揭銀行之帳戶，核算每月平均匯
    款之金額達90,556元（元以下四捨五入），顯已高出臺灣省
    一般人日常生活花費之水準；是上訴人辯稱：上揭款項是兩
    造間日常生活花費之支出云云，已甚為可議；況經本院核閱
    上訴人所提出兩造生活花費支出之筆記本所載，渠等平日生
    活花費多為餐飲費、房租、停車費、汽車保養、加油及日用
    品花費等零星一般項目，且金額均在數十至數千元之間，並
    無特別大金額之開銷（見原審卷(二)第77-79 頁）；且上訴人
    於民事調查證據狀（98年08月28日）已表示：「被告（即上
    訴人）與原告（即被上訴人）是男女朋友關係，出去遊玩之
    費用均由被告支出」等情，復於原審審理中自承：「房租一
    個月5,000 元，是我在負擔，現在那個地方仍然繼續由我承
    租中」等語無訛（見原審卷(二)第68頁）；據此以察，倘兩造
    間有關房租及外出遊玩等費用均由上訴人支出，則衡諸常情
    及一般經驗定則，依兩造及一般普通人民日常生活之花費情
    形，被上訴人豈需在短短九個月內匯入高達815,000 元款項
    供兩造花用？再參諸上訴人所提出筆記本中尚有一筆非屬於
    日常生活花費之「佳金貨款27,000」之記載，而上訴人訴訟
    代理人就此部分用途，於原審審理時已陳稱：「原告（即被
    上訴人）希望被告（即上訴人）創業」等語（見原審卷(二)第
    36頁），經核復與被上訴人主張上訴人因創業需要，向其借
    錢去買動物藥品等情相符；另斟酌上訴人所不爭執並由其提
    出之被上訴人所製作之帳目，其上確已記載佳金、中化、宏
    昌等公司及支付金額、開票等情形（見原審卷(二)第44-46 頁
    ），同時被上訴人匯款之金額有一次多達20萬元或25萬元，
    究之顯然係商場上經營事業之資金運轉模式及習慣；且本諸
    解釋意思表示，應探求當事人之真意，不得拘泥於所用之辭
    句，為民法第98條所規定，而所謂探求當事人之真意，如兩
    造就其真意有爭執時，應從該意思表示所根基之原因事實、
    經濟目的、一般社會之理性客觀認知、經驗法則及當事人所
    欲使該意思表示發生之法律效果而為探求，並將誠信原則涵
    攝在內，藉以檢視其解釋結果對兩造之權利義務是否符合公
    平正義（最高法院96年度台上字第0286號判決參照）以觀，
    益徵被上訴人主張匯款815,000 元至上訴人前揭帳戶之原因
    ，係因上訴人做生意需用資金而向其借款，洵堪信為真實。
    此外，上訴人就被上訴人匯款係供雙方日常生活花費乙情，
    迄無法提出其他確切之證據足資證明，或供本院調查以實其
    說，自尚不能僅憑其無法查與事實相符之陳述，即採為有利
    於其之論據。
  (四)上訴人另辯稱：被上訴人並無法提出借據或佐證資料，自無
    辦法證明兩造有借貸關係存在；況上訴人曾將臺銀太保分行
    帳戶交給被上訴人保管使用，上訴人不知被上訴人匯款詳情
    等語。惟此仍為被上訴人所堅決否認，且按上訴人就此有利
    於己之主張，乃反於一般社會常情，依證據法則自應由其負
    舉證之責；惟上訴人迄今就此仍無法提出其他確切之證據足
    資證明，或供本院調查以實其說；另由被上訴人所提出且為
    兩造不爭執（形式上真實性，見原審卷(二) 第67-68頁）雙方
    通話譯文（98年3月4日及同年月09日）及錄音光碟所示，兩
    造於98年3月4日曾就某筆82萬元之款項進行磋商釐清，而於
    被上訴人在電話中表示：「我省吃儉用，工作10幾年才存到
    那些錢」等情後，上訴人隨即在後續通話中表明：「我會給
    你們處理，就一定會處理」等語；再參諸上訴人於原審審理
    時亦坦承此所指之82萬元款項，即是被上訴人分10餘次匯款
    到其銀行帳戶的錢等語無訛在卷（見原審卷(二)第69頁）；且
    上訴人當時係住在嘉義市，被上訴人則住在彰化縣秀水鄉，
    且於前揭匯款、轉帳期間，被上訴人都在彰化地區工作，已
    為上訴人所不爭執，則兩造豈有同居之可能及被上訴人怎可
    能會在上訴人所稱提領時點及地點而提領系爭款項？況上訴
    人就此又無法舉證以實其說；可見上訴人前揭所辯，已與事
    實不符，尚不足採。否則，系爭款項若非係上訴人向被上訴
    人所借，衡諸一般常情及事理，上訴人豈會在電話中向被上
    訴人表明「我會給你們處理，就一定會處理」等語之理？
  (五)至於被上訴人就本件借貸關係，固無法提出借據或其他佐證
    資料；惟按姑不論民法有關消費借貸關係之成立生效，如前
    述，本不以書面立據為必要，易言之，倘雙方就借貸之金額
    已意思表示合致，且有款項之交付，借貸關係即屬成立生效
    ；況本件依被上訴人所提出之前揭匯款申請書、客戶歷史交
    易清單及通話譯文等證據資料所載，已足證明兩造間確有借
    貸之法律關係存在，並為本院所認定。因之，此部分自仍不
    能採為有利於其之論據。
二、上訴人透過被上訴人欲向訴外人蘇惠琪借款10萬元，被上訴
    人有無將該筆款項交付上訴人？又該筆款項是否屬於上訴人
    向被上訴人之借款？或係兩造間日常生活花費之分擔？
  (一)查被上訴人主張上訴人復以做生意需要資金周轉為由，要求
    被上訴人向胞妹蘇惠琪借款10萬元，被上訴人遂於98年02月
    08日向蘇惠琪借款10萬元後，當場將款項轉借並交付給上訴
    人收訖等語，已據被上訴人於原審及本院審理時陳述在卷，
    核與證人蘇惠琪於原審審理時具結之證稱：「是原、被告人
    兩個人一起向我借的（指100,000 元）。」「是的，我是交
    給我姐姐，但是被告當時有在旁邊。」等語相符（見原審卷
    (二) 第37-38頁）；再參以上訴人在兩造不爭執形式上真實性
    之雙方通話譯文中（98年3月9日）已明確表示：「那來講我
    欠你妹也只有欠10萬元」（見原審卷(二)第58頁），且上訴人
    於原審審理時亦自承：「那筆錢已經花掉，花到哪裡我忘記
    了，但是尚未還給被上訴人的妹妹（指是否已經清償）」等
    語無訛（見原審卷(二)第69頁）等語無訛；顯見被上訴人之主
    張，應非虛妄，而堪採信。
  (二)上訴人雖辯稱：並未收到這筆錢，縱使有花到哪裡我忘記了
    ，且是兩造的生活花費花掉了云云。則為被上訴人所堅決否
    認，且與本件所認定之事實不符，況上訴人就此迄仍無法提
    出其他確切之證據足資證明，或供本院調查以實其說，自亦
    不能僅憑其無法查與事實相符之陳述，即遽採為有利於其之
    論據。
三、依上，本件上訴人向被上訴人所借貸之金額，總計厥為915,
    000元（即815,000元＋100,000元＝915,000元），應堪認定
    。惟上訴人前已返還03萬元予被上訴人，故被上訴人請求上
    訴人應返還借款本金885,000元，自屬於法有據。
陸、綜上所述，本件被上訴人本於消費借貸所衍生之貸款返還請
    求權之法律關係，請求判決：上訴人應給付被上訴人885,00
    0元，及自支付命令送達之翌日（即98年5月08日，見原審卷
    (一)第10頁）起至清償日止，按年息百分之五計算之利息，為
    有理由，應予准許。原審判命上訴人如數給付，經核於法並
    無違誤。上訴人上訴意旨，指摘原判決不當，求予廢棄改判
    駁回被上訴人在第一審之訴，為無理由，應駁回其上訴。
柒、本件待證事實已臻明確，兩造其餘攻擊防禦方法及舉證，核
    與本件判決結果不生影響，爰不一一詳為審酌，附此敘明。
捌、據上論結，本件上訴為無理由，依民事訴訟法第449條第1項
    及第78條，判決如主文。
中    華    民    國    99    年    4     月     6    日
                  民事第三庭    審判長法  官  張世展
                                      法  官  蘇重信
                                      法  官  王浦傑
上為正本係照原本作成。
不得上訴。
中    華    民    國    99    年    4     月    7     日
                                      書記官  吳秋賢

司法院資訊處製作；財團法人民間司法改革基金會備份。
